【裁判字號】    90,保險上,18
【裁判日期】    920325
【裁判案由】    給付保險金
【裁判全文】
臺灣高等法院臺中分院民事判決      九十年度保險上字第十八號
      上  訴  人  乙○○
      法定代理人  丙○○
                  甲○○
右當事人間請求給付保險金事件，上訴人對於中華民國九十年七月十日台灣台中地方
法院第一審判決（九十年度保險字第五號）提起上訴，本院判決如左：
    主    文
上訴駁回。
第二審訴訟費用由上訴人負擔。
    事    實
甲、上訴人方面：
一、聲明：求為判決：
  (一)原判決廢棄。
  (二)被上訴人應給付上訴人新台幣伍佰萬元及自民國八十七年十一月二十日起至清償
    日止，按年利率百分之五計算之利息。
  (三)訴訟費用由被上訴人負擔。
  (四)願以現金或台灣銀行可轉讓定期存單供擔保，請准宣告假執行。
二、陳述：除與第一審判決記載者相同，予以引用外，補稱：
  (一)按車輛行至無號誌、未劃分幹支線之交岔路口，左方車應暫停讓右方車先行，道
    路交通安全規則第一百零二條第一項第二款定有明文；又汽車駕駛人可信賴其他
    參與交通之對方亦能遵守交通規則，同時為必要之注意，謹慎採取適當之行動，
    而對於不可知之對方違規行為並無預防之義務，此為信賴原則（Vertrauensg
     undsatz）。本件交通事故，係左方車胡夢珍未遵守交通規則「暫停讓右方車先
    行」，因而發生撞車，右方車盧昭二若非他人之違規事實已極明顯，同時有充足
    之時間可採取適當之措施以避免發生交通事故之結果時，得以信賴他方定能遵守
    道路交通安全規則為由，以免除自己之責任。即左方車胡夢珍應單獨負責，右方
    車盧昭二並無任何責任。
  (二)縱認系爭意外傷害保險契約條款第八條：「被保險人直接因下列事由致成死亡、
    殘廢或傷害時，本公司不負給付保險金的責任。．．．四、被保險人飲酒後駕（
    騎）車，其吐氣或血液所含酒精成分超過道路交通法令規定標準者」之約定並非
    無效，然被保險人即上訴人之先父雖有違反該條項約定而未履行其應盡之義務，
    被上訴人公司亦僅能依保險法第六十八條之規定解除系爭保險契約，尚不得據此
    不予理賠，而被上訴人公司未據以解除契約，自應依約履行。
  (三)又按保險法第二十九條第二項前段規定「保險人對於由要保人或被保險人或其代
    理人之過失所致之損害，應負賠償責任」，觀其意旨，保險人顯係以要保人或被
    保險人或其代理人之過失為理賠之要件。是被上訴人公司不得主張對被保險人即
    上訴人之先父之過失所致之損害，不負賠償責任。
乙、被上訴人方面：
一、聲明：求為判決：如主文所示。
二、陳述：除與第一審判決記載者相同，予以引用外，補稱：
  (一)上訴人謂本件交通事故係左方車胡夢珍未遵守交通規則「暫停讓右方車先行」，
    因而發生撞車，應由左方車胡夢珍單獨負責，右方車盧昭二並無任何責任云云。
    惟台灣省台中市區車輛行車事故鑑定委員會鑑定意見書（中市鑑字第八八八一號
    ）之鑑定意見謂「胡夢珍‧‧‧為肇事主因。盧昭二駕駛輕機車行輕無號誌交岔
    路口疏未減速慢行，為肇事次因」。足見本件車禍之發生，被保險人盧昭二之違
    規亦是肇事原因之一，其亦有責任，並非毫無過失。台灣台中地方法院八十八年
    交易字第三二○號刑事確定判決之理由亦認定「盧昭二就本件車禍與有過失」，
    上訴人謂被保險人盧昭二就本件車禍之發生無任何責任，顯非可信。
  (二)保險契約所指之「除外之危險」為原屬包括在內之危險，若不明文予以除外，即
    應予包括。「除外」為保險人之「免責事由」或「不保之危險事故」，現行保險
    單常使用「不保在內」、「不包括」、「不負賠償責任」或「不負給付保險金之
    責任」等字樣。易言之，如有保險契約所約定之「除外」事由發生時，則因屬保
    險人之「免責事由」或「不保之危險事故」，保險人當然得拒絕理賠，而非須解
    除契約。系爭意外傷害保險第八條第三款約定：「被保險人直接因犯罪行為致成
    死亡，本公司不負給付保險金的責任。」、第四款約定：「被保險人直接因飲酒
    後駕（騎）車，其吐氣成份血液所含酒精或超過道路交通法令規定標準者，致成
    死亡，本公司不負給付保險金的責任」，此乃屬保險契約所約定保險人之「免責
    事由」或「不保之危險事故」。被保險人盧昭二既有保險契約第八條第三款、第
    四款所列之事由，被上訴人拒絕理賠，於法有據。
三、證據：補提刑事判決影本二份、警訊筆錄影本一份。
    理    由
一、上訴人主張：其父即訴外人盧昭二生前於民國（以下同）八十七年四月一日，向
    被上訴人投保「康健意外傷害保險」，以盧昭二為要保人及被保險人，伊為受益
    人，保險期間自八十七年三月三十一日起至八十八年三月三十一日止，保險金額
    五百萬元。盧昭二於保險契約有效期間內之八十七年十一月一日凌晨二時五十分
    ，騎機車在臺中市○○街與陝西東三街口，與訴外人胡夢珍所騎機車發生碰撞，
    致頭部外傷合併顱內出血嚴重腦挫傷，經送醫急救，延至同年十一月二日死亡。
    盧昭二因意外傷害而身故，被上訴人自應依保險契約之約定，負給付保險金五百
    萬元於伊，孰料被上訴人竟以盧昭二係酒後駕車肇事，血液所含酒精成分超過道
    路交通法令規定標準，屬除外責任項目為由，拒不理賠，爰本於保險契約之約定
    ，求為命被上訴人給付伊五百萬元，及自八十七年十一月二十日起至清償日止，
    按週年利率百分之五計算之利息之判決。
二、被上訴人則以：依伊公司與盧昭二訂立之康健意外傷害保險第八條約定：「被保
    險人直接因下列事由致成死亡、殘廢或傷害時，本公司（指被上訴人）不負給付
    保險金的責任。‧‧‧三、被保險人之犯罪行為。四、被保險人飲酒後駕（騎）
    車，其吐氣或血液所含酒精成分超過道路交通法令規定標準者。‧‧‧‧」。查
    盧昭二於事故發生後，經醫院對其作血中酒精成分檢測結果，高達140.79mg／dl
    （0.14079%），換算為呼氣酒精濃度為0.7 mg/l，已超出道路交通法令規定標準
    甚多，另八十八年三月三十日通過之刑法第一八五條之三復規定「服用毒品、麻
    醉藥品、酒精或其他相類之物，不能安全駕駛動力交通工具而駕駛者，處一年以
    下有期徒刑、拘役或三萬元以下罰金」，盧昭二生前大量喝酒，精神意識模糊，
    對外界事物之反應能力較普通一般人已有顯著差異，顯已達「不能安全駕駛」之
    標準而該當刑法第一百八十五條之三之構成要件，屬犯罪行為，依康健意外傷害
    保險第八條第三款規定，伊本得拒絕理賠；且盧昭二在此狀態下騎車，出現視覺
    能力變差及運動反射神經遲鈍之現象，致其身體反應遲鈍疏未注意而發生事故，
    難謂其飲酒與保險事故之發生無因果關係。再者，依臺灣省臺中市區車輛行車事
    故鑑定委員會鑑定意見，亦認盧昭二駕駛輕機車行經無號誌交叉路口疏未減速慢
    行，亦為肇事次因，是其對此交通意外事故仍應負相當責任，伊自得依上述約定
    拒絕理賠。至前開康健意外傷害保險第八條第一項第四款之約定，乃伊遵循財政
    部函頒之示範條款（第七條第一項第四款）訂定，且經財政部核准，自無違反誠
    信原則或對於消費者顯失公平之情形等語，資為抗辯。
三、查上訴人主張其父盧昭二生前於八十七年四月一日，向被上訴人公司投保「康健
    意外傷害保險」（以下簡稱系爭保險），以盧昭二為要保人及被保險人，上訴人
    為受益人，保險期間自八十七年三月三十一日起至八十八年三月三十一日止，保
    險金額五百萬元及盧昭二於保險契約有效期間內之八十七年十一月一日凌晨二時
    五十分，騎機車在臺中市○○街與陝西東三街口，與胡夢珍所騎機車發生碰撞，
    致頭部外傷合併顱內出血嚴重腦挫傷，經送醫急救，延至同年十一月二日死亡等
    情，業據其提出遠東商銀續卡溫馨禮要保書影本、被上訴人同意投保函影本、主
    約保單明細影本、及財團法人私立中國醫藥學院附設醫院診斷證明書影本各一件
    為證，復為被上訴人所不爭執，並經本院調閱原審法院八十九年度交易字第三二
    Ｏ號及本院八十九年度交上易字第四０二號過失致死刑事卷宗查明屬實，堪信屬
    實。
四、茲上訴人主張被上訴人並未將系爭保險條款交付盧昭二收執，故該條款所約定除
    外責任項目中之酒後騎車，其吐氣或血液所含酒精成分超過道路交通法令規定之
    標準者一節，並非本件保險契約內容之一部云云，惟查上訴人並不否認盧昭二有
    收到被上訴人所寄之「寄送保單之函文」、「主約保單明細」、「海外急難救助
    辦法」等文件，則觀之被上訴人於「寄送保單之函文」中已載明「當您收到這份
    保單時，請您務必詳閱保單條款及仔細核對保單明細，並請將此份保單妥為保管
    ，同時告知您的受益人，您已在康健投保，以維護您的保險權益。‧‧‧」等語
    ，徵諸常理，系爭保險條款乃係規範盧昭二投保本次意外傷害保險主要依據，凡
    關於保險範圍、保險契約之效力、保險金之給付及申領方式等重要事項，均約定
    於其中，是盧昭二若未收系爭保險條款，豈有不向被上訴人反應並催討之理，顯
    見盧昭二應有收到被上訴人所寄送之系爭保險條款，上訴人主張盧昭二並未收到
    系爭保險條款云云，顯非事實。則被上訴人抗辯：系爭保險條款亦為本件保險契
    約之構成部分，即可採信。次依該條款第八條約定：「被保險人直接因下列事由
    致成死亡、殘廢或傷害時，本公司（指被上訴人公司）不負給付保險金的責任。
    ‧‧‧‧‧‧四、被保險人飲酒後駕（騎）車，其吐氣或血液所含酒精成分超過
    道路交通法令規定標準者。‧‧‧」，是被保險人酒後駕騎車，其吐氣或血液所
    含酒精成分超過道路交通法令規定之標準者，乃本件保險契約之除外責任項目，
    自可認定。
五、上訴人雖復主張盧昭二並無酒後騎車情形，可能係急救過程使用酒精造成測試結
    果誤差云云。經查盧昭二於車禍事故後，身上有濃厚酒味，無法以測試器測試，
    及中國醫藥學院附設醫院曾對盧昭二作血中酒精濃度測試結果，其血中酒精濃度
    高達140.79mg／dl（0.14079%），有被上訴人提出之臺中市政府警察局交通警察
    隊肇事現場圖及醫師診斷證明各一紙為證，而證人即當時處理車禍警員黃義收亦
    於原審到庭具結證稱：八十七年十一月一日發生車禍後，伊到車禍現場處理，當
    時二名傷患業經送醫，伊分別到二家醫院查訪，當見到盧昭二時，盧昭二已經意
    識不清，伊趨前聞其身上有很濃酒味，伊有要求醫院驗其血液等語，證人即中國
    醫藥學院附設醫院李文源醫師亦於原審到庭具結證稱：盧昭二送到醫院急救時，
    急診室醫師依規定有叫護士抽血測試其酒精濃度，測得酒精濃度為140.79 mg/dl
    ，該檢驗值相當於呼氣酒精濃度為0.7 mg/l等語，參酌上開證人證詞，已足認盧
    昭二確實因飲酒騎車，致其血液中酒精濃度超過道路交通安全規則第一百十四條
    第二款所之規定之百分之０點０５（即吐氣所含酒精濃度每公升０點二五毫克）
    以上，極為明確。上訴人空言否認盧昭二有酒後騎車，及主張因醫院急救消毒均
    使用酒精，故抽血測試結果值可能有極大誤差云云，自不足採信。
六、上訴人雖另主張：造成盧昭二死亡原因應是胡夢珍未遵守交通規則讓右方來車先
    行，盧昭二就車禍事故並無責任，且盧昭二亦非「直接」因飲酒後騎車造成死亡
    ，云云。惟按汽車行駛時，駕駛人應注意車前狀況及兩車併行之間隔，並隨時採
    取必要之安全措施，道路交通安規則第九十四條第三項定有明文，又汽車駕駛人
    雖可信賴其他參與交通之對方亦能遵守交通規則，同時為必要之注意，謹慎採取
    適當之行動，而對於不可知之對方違規行為並無預防之義務，然因對於違規行為
    所導致之危險，若屬已可預見，且依法律、契約、習慣、法理及日常生活經驗等
    ，在不超越社會相當性之範圍應有注意之義務者，自仍有以一定之行為避免結果
    發生之義務。因此，關於他人之違規事實已極明顯，同時有充足之時間可採取適
    當之措施以避免發生交通事故之結果時，即不得以信賴他方定能遵守交通規則為
    由，以免除自己之責任（最高法院七十四年台上字第四二一九號判例參照）。查
    盧昭二駕駛輕機車行經無號誌交叉路口疏未減速慢行，固為肇事次因，有臺灣省
    臺中市區車輛行車事故鑑定委員會鑑定意見書一紙在卷可稽，然伊於行經肇事地
    點且相對人不及採取防果措施時，竟未採取必要安全措施，依前揭判例意旨，難
    謂盧昭二無悖其防果義務而就事故之發生不具客觀可歸責性，是盧昭二對本件車
    禍事故仍有過失，並非無責；再者，被上訴人與盧昭二就「被保險人直接因被保
    險人飲酒後駕（騎）車，其吐氣或血液所含酒精成分超過道路交通法令規定標準
    者，致成死亡時，保險公司不負給付保險金之責任。」之約定，參照道路交通安
    全規則第一百十四條第二款規定：汽車駕駛人飲用酒類或其他類似物後，其吐氣
    所含酒精濃度超過每公升零點二五毫克或血液中酒精濃度超過百分之０點０５以
    上者，不得駕車之規定，應係指直接因被保險人飲酒後駕（騎）車，其吐氣或血
    液中酒精濃度成分超過道路交通法令規定標準者，致成死亡結果不負理賠責任，
    並非約定直接因飲酒所致之死亡結果不予理賠，是被保險人盧昭二之死亡確與飲
    用酒精而在其血液中所含酒精成分超過道路交通法令規定標準時，騎車發生車禍
    致生死亡結果間有因果關係，應在上開條款約定除外責任項目之範圍內，上訴人
    前開主張自係誤解上開條款之意旨而為說詞，亦無足採。
七、上訴人又主張：意外傷害保險契約第八條規定被保險人直接因飲酒後駕（騎）車
    ，其吐氣或血液所含酒精成分超過道路交通安全規定標準者，致成死亡，保險人
    不負給付保險金責任，非保險契約之基本條款，盧昭二縱有違反該約款而未履行
    其應盡之義務，被上訴人亦僅能依保險法第六十八條規定解除系爭保險契約，尚
    不得拒不理賠云云。惟保險契約所指之「除外之危險」為原屬包括在內之危險，
    若不明文予以除外，即應予包括。「除外」為保險人之「免責事由」或「不保之
    危險事故」，亦即如有保險契約所約定之「除外」事由發生時，則因屬保險人之
    「免責事由」或「不保之危險事故」，保險人當然得拒絕理賠，非須解除契約。
    系爭保險契約第八條第三款約定：「被保險人直接因犯罪行為致成死亡，本公司
    不負給付保險金的責任。」、第四款約定：「被保險人直接因飲酒後駕（騎）車
    ，其吐氣成份血液所含酒精或超過道路交通法令規定標準者，致成死亡，本公司
    不負給付保險金的責任」，乃屬保險契約所約定保險人之「免責事由」或「不保
    之危險事故」。被保險人盧昭二既有保險契約第八條第四款所列事由，已如前述
    ，是被上訴人拒絕理賠，洵屬有據。
八、末按財政部為應保險市場開放及消費者保護法之實施，為使傷害保險契約更趨合
    情、合理、合法，以維護被保險人權益，發揮保險功能，於八十五年九月十日以
    台財保字第八五二三七ＯＯ六八號函文修正後之傷害保險單示範條款，其示範條
    款第七條即規定為：「被保險人直接因下列事由致成死亡、殘廢或傷害時，本公
    司不負給付保險金之責任。‧‧‧‧四、被保險人飲酒後駕（騎）車，其吐氣或
    血液所含酒精成分超過道路交通法令規定之標準者。」並規定自八十六年一月一
    日起實施，查被上訴人與盧昭二間所訂立之康健意外傷害保險第八條第四款內容
    與前揭財政部所規定之示範條款相同，有被上訴人所提出之康健意外傷害保險條
    款及財政部上開函文在卷可稽，是被上訴人將財政部所規定之示範條款定入保險
    契約中，自無何違反誠信原則，或顯失公平之處。
九、綜上所述，被保險人盧昭二飲酒騎車，經測試其血液中酒精濃度達140.79mg／dl
    （0.14079%），已超過道路交通安全規則第一百十四條第二款之規定「飲酒後其
    吐氣所含酒精成分超過每公升０點二五毫克或血液中酒精濃度超過百分之０點０
    ５以上者」，而騎車與胡夢珍所駕車輛發生車禍送醫急救不治死亡，核其與系爭
    康健意外傷害保險第八條第四款「被保險人直接因下列事由致成死亡、殘廢或傷
    害時，本公司不負給付保險金的責任。‧‧‧‧四、被保險人飲酒後駕（騎）車
    ，其吐氣或血液所含酒精成分超過道路交通法令規定標準者。」之約定除外責任
    之情形相符，被上訴人據此而不為理賠，自非無據。從而，上訴人依前開保險契
    約，請求被上訴人給付意外傷害保險之保險金五百萬元及自八十七年十一月二十
    日起至清償日止之法定遲延利息，為無理由。原審為上訴人敗訴之判決，併駁回
    其假執行之聲請，核無違誤。上訴意旨指摘原判決不當，求予廢棄，為無理由。
十、據上論結，本件上訴為無理由，依民事訴訟法第四百四十九條第一項、第七十八
    條，判決如主文。
中      華      民      國    九十二    年      三      月    二十五    日
~B1民事第三庭審判長法  官  陳照德
~B2                法  官  蔡王金全
~B3                法  官  陳成泉
右為正本係照原本作成。
如對本判決上訴，須於收受判決送達後二十日內向本院提出上訴書狀，其未表明上訴
理由者，應於提出上訴後二十日內向本院提出上訴理由書（須按他造人數附具繕本）
，並繳納送達用雙掛號郵票拾份（每份拾肆元）。
上訴時應提出委任律師或具有律師資格之人之委任狀；委任有律師資格者，另應附具
律師及格證書及釋明委任人與受任人有民事訴訟法第四百六十六條之一第一項但書或
第二項（詳附註）所定關係之釋明文書影本。
~B                書記官  劉恒宏
中      華      民      國    九十二    年      三      月    二十七    日
附註：
民事訴訟法第四百六十六條之一（第一項、第二項）
對於第二審判決上訴，上訴人應委任律師為訴訟代理人。但上訴人或其法定代理人具
有律師資格者，不在此限。
上訴人之配偶、三親等內之血親、二親等內之姻親，或上訴人為法人、中央或地方機
關時，其所屬專任人員具有律師資格並經法院認為適當者，亦得為第三審訴訟代理人
。
                                                                        Ｂ


司法院資訊處製作；財團法人民間司法改革基金會備份。
